【裁判字號】    98,交聲,719
【裁判日期】    980910
【裁判案由】    違反道路交通管理處罰條例聲明異議
【裁判全文】
臺灣桃園地方法院交通事件裁定      98年度交聲字第719號
原處分機關  交通部公路總局新竹區監理所
異  議  人
即受處分人  乙○○
上列異議人即受處分人因違反道路交通管理處罰條例案件，對於
交通部公路總局新竹區監理所中壢監理站於民國98年2 月13日所
為之處分（壢監裁字第裁53-DP0000000號），聲明異議，本院裁
定如下：
    主  文
異議駁回。
    理  由
一、原處分意旨略以；異議人即受處分人乙○○（下稱受處分人
    ）於民國97年9 月18日21時40分許，駕駛車牌號碼227 －MF
    號營業小客車，在桃園縣中壢市○○路與榮安一街口時，因
    「行經有燈光號誌管制之交叉路口闖紅燈」及「肇事致人受
    傷逃逸」，經桃園縣政府警察局交通隊依違反道路交通管理
    處罰條例第53條第1 項及第62條第4 項，而填製桃警局交字
    第DP0000000 號舉發違反道路交通管理事件通知單舉發，並
    經原處分機關依道路交通管理處罰條例第53條第1 項及第62
    條第4 項前段之規定，於98年2 月13日以壢監裁字第裁53-D
    P0000000號裁決書，據以分別裁處異議人罰鍰新臺幣（下同
    ）2700（闖紅燈）、6000元（肇事致人受傷逃逸），吊銷駕
    駛執照，1 年內禁考駕駛執照之處分等語。
二、聲明異議意旨略以：伊於97年9 月18日晚上行經榮民路與榮
    安一街口時，因伊於黃燈時已過停止線，故伊乃加速通過，
    伊係搶過黃燈，並無闖紅燈之事實。此外，伊於過上開路口
    之號誌管制後，有因左後照鏡稍微歪斜而減速，但因伊的左
    後照鏡並無異狀，伊乃繼續行駛，直至伊公司的副台長打電
    話通知伊，伊才知道伊撞倒人，伊並無肇事逃逸之情形，且
    伊與被害人已達成和解，爰依法聲明異議云云。
三、按汽車駕駛人，行經有燈光號誌管制之交岔路口闖紅燈者，
    處新臺幣1,800 元以上5,400 元以下罰鍰，道路交通管理處
    罰條例第53條第1 項定有明文。次按汽車駕駛人駕駛汽車肇
    事致人受傷或死亡者，應即採取救護措施及依規定處置，並
    通知警察機關處理，不得任意移動肇事汽車及現場痕跡證據
    ，違反者處新臺幣3000元以上9000元以下罰鍰。但肇事致人
    受傷案件當事人均同意時，應將肇事汽車標繪後，移置不妨
    礙交通之處所。前項駕駛人肇事致人受傷而逃逸者，吊銷其
    駕駛執照；致人重傷或死亡而逃逸者，吊銷其駕駛執照，並
    不得再考領，道路交通管理處罰條例第62條第3 、4 項定有
    明文。末按刑法第284 條第1 項之過失傷害罪，係針對行為
    人應注意、能注意而不注意之過失行為予以非難；而同法第
    185 條之4 之肇事致人死傷逃逸罪，則以處罰肇事後逃逸之
    駕駛人為目的，俾促使駕駛人於肇事後能對被害人即時救護
    ，以減少死傷，是該罪之成立祇以行為人有駕駛動力交通工
    具肇事，致人死傷而逃逸之事實為已足，至行為人之肇事有
    否過失，則非所問（最高法院93年臺上字第5599號判決意旨
    參照）。故肇事逃逸此條文之立法意旨，在於科以肇事者須
    即採取救護或其他必要措施，並應向警察機關報告之義務，
    以防因就醫延誤致生無謂之傷亡，並俾得通知傷亡者家屬到
    場，以明責任，故凡肇事人於行車肇事致人受傷或死亡，未
    即採取救護或其他必要措施，並向警察機關報告，即駕車駛
    離現場者，均應依該規定處罰。
四、經查：
(一)本件受處分人乙○○駕駛車牌號碼號227 －MF號營業小客車
    ，於上揭時、地，因「闖紅燈」肇事逃逸，經現場民眾提供
    肇事車輛之車牌號碼，經警循線查知該車所屬車行，並請車
    行通知受處分人後，始依道路交通管理條例之相關規定逕行
    舉發等情，業據證人即桃園縣政府警察局中壢分局自強派出
    所承辦警員陳鑫業於本院調查時結證明確（參見本院卷第77
    頁），又受處分人雖辯稱伊當時係搶黃燈而非闖紅燈，伊當
    時並未發現其有肇事，其僅因左後照鏡稍微歪斜而減速，但
    因其左後照鏡並無異狀，其乃繼續行駛，故其並無肇事逃逸
    之事實云云。惟現場目擊證人丁○○及甲○○於受處分人另
    案（業務過失傷害）警詢中均證稱：於事故當時榮民路係紅
    燈，榮安一街係綠燈，肇事車輛並未察看機車騎士之傷勢，
    直接開離事故現場等語（參見本院卷第36頁正、反面、第37
    頁反面），業經本院依職權調閱臺灣桃園地方法院檢察署97
    年度偵字第21901 號偵查卷宗及本院98年度桃交簡字第194
    號刑事簡易第一審卷宗各乙份在卷可參。又證人甲○○於本
    院調查時亦結證稱：「（請敘述你所看到車禍發生的經過？
    ）我當時在現場買滷味，我先聽到撞擊聲才回頭看，我看到
    一台機車倒在榮民路249 號前，第一時間並沒有看到肇事車
    輛，接著在事發之後約過15秒到20秒，榮民路才從紅燈轉綠
    燈，我從頭到尾都沒有看到肇事車輛」等語（參見本院卷第
    99頁反面）。證人即被害人戊○○於本院調查時結證稱：「
    （你由榮安一街要左轉榮民路時，榮安一街與榮民路的號誌
    為何？）我當時是看到榮民路的號誌由黃燈轉為紅燈時，我
    就起步前行準備左轉，我當時沒有看到榮安一街的號誌是因
    為我在跟我同學丙○○交談」、「（當你起步時，路口的情
    形如何？）雙向都沒有車子，因為當時時間很晚」、「（計
    程車是那一個部位撞到你機車的那一個部位？）我是被撞倒
    右側的車身，至於是被計程車的那個部位撞到我不清楚」、
    「（你機車受損情形如何？）車殼破裂，避震器、龍頭的轉
    軸也故障，還有一邊的後照鏡也斷掉... 」、「（車禍發生
    時，是否有發出很大的聲響？）有」、「（車禍發生時或發
    生後，計程車駕駛有無停車察看？）都沒有」等語（參見本
    院卷第73、74頁）。證人即被害人己○○於本院調查中結證
    稱：「（請敘述車禍發生之經過？）我們是從榮安一街要左
    轉榮民路，就被一部從右方直行的車撞倒，我們是在我看到
    榮安一街的號誌轉變為綠燈後才起步，我沒有注意到榮民路
    的號誌」、「（是否知道該車是何部位撞到機車的何部位？
    ）該部車的駕駛座附近撞到我們機車的右車身」、「（你們
    在起步後多久被撞到？）我們已經彎進榮民路口才被撞到」
    、「（車禍發生後，該車駕駛有無停車察看？）沒有」、「
    （車禍發生時有無發出聲響？）有，音量為一般經過的人都
    能聽的到」等語（參見本院卷第75頁）。證人即現場目擊證
    人丙○○於本院調查時結證稱：「（請敘述你目擊車禍發生
    經過？）我看到榮安一街號誌轉為綠燈時，戊○○比我先起
    步，戊○○要左轉彎時，我正要起步，就聽到砰一聲，我就
    往地面看，發現他們已經躺在地上，我從頭到尾都沒有看到
    肇事車輛」、「（戊○○是否在榮安一街號誌轉為綠燈後才
    起步？）是的」、「（為何號誌燈轉為綠燈，戊○○會比你
    先起步？）本來我在跟己○○聊天，後來己○○跟我說再見
    時，戊○○機車已經開始往前騎，我也才準備跟著往前騎」
    、「（車禍發生時有無發出聲響？）有，我當時距離他們人
    車倒地的地方大約3.5 公尺，我有聽到車倒地發出『碰』的
    聲音」等語（參見本院卷第76、77頁）。證人陳鑫業於本院
    調查時結證稱：「（照片是否你所拍攝？計程車與機車的受
    損情形分別如何？）是的，機車右邊車殼部分倒地時有刮傷
    ，計程車左邊駕駛座前車門有刮傷，還有前左車輪有刮痕，
    左邊後照鏡也有刮痕」、「（當天甲○○購買滷味的地點大
    約離車禍地點距離多遠？）大約7 至8 米」（參見本院卷第
    77、78頁）。
(二)綜合上開證人所述，渠等就事故發生時榮民路與榮安一街之
    交通號誌、車禍事故發生時所發出之聲響、受處分人於事故
    發生後是否曾停車察看等情互核大致相符，渠等所為證述足
    堪採信，是受處分人雖以其當時係搶黃燈而非闖紅燈等詞置
    辯，然由上開證人戊○○、己○○及丙○○之證述可知，事
    故當時榮安一街之號誌為綠燈，且戊○○係於榮安一街之號
    誌轉為綠燈後始左彎進入榮民路，核與證人丁○○、甲○○
    證述事故當時榮民路係紅燈，榮安一街係綠燈等情相符，是
    本件受處分人上開抗辯委不足採。至受處分人是否肇事逃逸
    部分，其雖以其當時僅發現左後照鏡稍微歪斜而減速，對其
    撞到人一事並不知情，其並無肇事逃逸之情形等詞置辯，然
    事故當時受處分人係沿榮民路往內壢火車站之方向直行，而
    被害人2 人係由榮民一街左轉榮民路，亦欲往內壢火車站之
    方向行駛，是以，受處分人車輛之左前方乃與被害人戊○○
    之機車右側發生碰撞，而該碰撞位置乃受處分人駕駛座旁之
    車門，且被害人2 人倒地之位置亦在受處分人車輛之左側，
    參諸上開證人之證詞可知，車禍當時所發生之聲響非輕，距
    離事故現場約7 、8 米之人仍可清楚聽聞該事故之發生，而
    受處分人之車輛與被害人之車輛既有直接接觸，其亦有察覺
    其所駕駛之車輛左後照鏡有被擦撞歪斜，輔以被害人2 人在
    其左前車門處倒地所發出之聲響，其理當可以藉由碰撞聲響
    、左後照鏡歪斜及機車倒地聲響等情，察覺其肇事之事實。
    佐以受處分人左前側車門及左後照鏡之擦痕及凹陷甚為明顯
    ，被害人戊○○之機車車殼破裂、避震器及龍頭轉軸故障、
    右側後照鏡斷掉，亦足證明事故當時撞擊力道之大，此有車
    體擦痕及車損照片共20張在卷可稽（見本院卷第48頁至第52
    頁反面），是受處分人抗辯其並不知肇事事實，顯係臨訟卸
    責之詞，不足採信，至受處分人於肇事致戊○○、己○○受
    傷後，並未採取救護措施及依規定處置，亦未通知警察機關
    處理，未獲得同意即逕行離去，業據證人丁○○、甲○○、
    戊○○、己○○及丙○○等人證述明確，其有肇事逃逸之違
    規事實自明，故受處分人確於上揭時地闖紅燈並肇事逃逸，
    堪以認定。
(三)按行政罰法第26條規定：「一行為同時觸犯刑事法律及違反
    行政法上義務規定者，依刑事法律處罰之。但其行為應處以
    其他種類行政罰或得沒入之物而未經法院宣告沒收者，亦得
    裁處之。前項行為如經不起訴處分或為無罪、免訴、不受理
    、不付審理之裁判確定者，得依違反行政法上義務規定裁處
    之。」，此即所謂一事不二罰之原則。究其立法目的，係因
    一行為同時觸犯刑事法律及違反行政法上義務規定時，由於
    刑罰與行政罰同屬對不法行為之制裁，而刑罰之懲罰作用較
    強，故依刑事法律處罰，即足資警惕時，實無一事二罰再處
    行政罰之必要，且刑事法律處罰，由法院依法定程序為之，
    較符正當法律秩序，應予優先適用，職此，因同時觸犯刑事
    法律及違反行政法上義務規定之行為，行政機關得否科以與
    刑罰相類之行政罰處罰，端視該行為之刑事訴追或審判程序
    終局結果而定，在刑事訴追、審判程序尚未終局確定前，行
    政機關自不得逕予裁罰。至於罰鍰以外之沒入或其他種類行
    政罰，因兼具維護公共秩序作用，為達行政目的，行政機關
    仍得併予裁處，此其他種類行政罰，係指違反行政法上義務
    應受「裁罰性」之「不利處分」，依行政罰法第2 條規定，
    剝奪或消滅資格、權利之吊銷證照處分，自均屬之。依前揭
    說明，受處分人既因同一「駕駛車輛肇事致人受傷而逃逸」
    行為同時觸犯刑事法律及違反行政法上義務，並經臺灣桃園
    地方法院檢察署檢察官於97年12月25日以97年度偵字第2190
    1 號公共危險案件提起公訴，嗣經本院於98年1 月21日以98
    年度桃交簡字第194 號判決，判處有期徒刑6 月並諭知易科
    罰金之折算標準，後因受處分人不服該判決，提起上訴，經
    本院於98年7 月31日以98年度交簡上字第126 號判決，判處
    有期徒刑6 月，緩刑3 年，有97年度偵字第21901 號起訴書
    、98年度桃交簡字第194 號刑事判決、98年度交簡上字第12
    6 號刑事判決各乙份在卷可參。揆諸上開說明可知，處以罰
    鍰及吊銷駕駛執照等行政罰之立法目的，顯與剝奪人身自由
    之刑罰目的不同，為維護交通安全，加強救護，減少被害人
    之死傷，促使駕駛人於肇事後，能對被害人即時救護，依行
    政罰法第26條第1 項但書之規定，仍得裁處之。
五、綜上所述，受處分人前揭交通違規行為已甚明確，原處分機
    關依道路交通管理處罰條例第53條第1 項、第62條第4 項規
    定，裁處罰鍰2700元及6000元，並吊銷駕駛執照，1 年內禁
    考駕駛執照，於法有據，核無違誤，本件異議並無理由，應
    予駁回。
據上論斷，應依道路交通管理處罰條例第87條第2項、道路交通
案件處理辦法第19條，裁定如主文。
中    華    民    國    98    年    9     月    10    日
                  交通法庭  法  官  石蕙慈
上正本證明與原本無異。
如不服本裁定，應於送達後5日內，向本院提出抗告狀。（應附
繕本）
                            書記官  李佳穎
中    華    民    國    98    年    9     月    17    日


司法院資訊處製作；財團法人民間司法改革基金會備份。
